【裁判字號】    98,上易,30
【裁判日期】    980415
【裁判案由】    給付貨款
【裁判全文】
臺灣高等法院高雄分院民事判決          98年度上易字第30號
上  訴  人  黃淑婚即美綠企業行
訴訟代理人  張賜龍律師
            陳靜娟律師
被  上訴人  泰銘照相製版社有限公司
法定代理人  甲○○
上列當事人間請求給付貨款事件，上訴人對於民國97年12月30日
臺灣高雄地方法院97年度訴字第2049號第一審判決提起上訴本院
於98年4月1日言詞辯論終結，判決如下：
    主  文
上訴駁回。
第二審訴訟費用由上訴人負擔。
    事 實 及 理 由
一、被上訴人主張：上訴人於民國95年間陸續向伊訂購各種版本
    之國小國語生字語詞本，金額共計新台幣（下同）965,712
    元，上訴人已陸續給付部分貨款，尚有15,462元未給付。上
    訴人復於96年1 月間起至3 月間止，陸續向伊訂購各種版本
    之國小國語生字語詞本及紙箱，金額共計630,954 元，惟迄
    今仍未支付。伊屢向上訴人催討欠款，上訴人均置之不理，
    爰依買賣契約之法律關係，聲明請求被告給付646,416 元，
    及自起訴狀繕本送達之翌日起至清償日止，按年利率5%計算
    之利息，並陳明願供擔保請准宣告假執行。
二、上訴人則以：上訴人確有委託被上訴人製作94學年度下學期
    、95學年度上下學期之生字語詞簿等所有PC製版暨封面設計
    圖檔，並付清此部分之貨款。上訴人另委託被上訴人製作95
    學年度上、下學期國小國語生字語詞簿甲乙本108,200 本，
    每本估價9 元，應付貨款計973,800 元，上訴人復向被上訴
    人訂購紙箱700 個，被上訴人僅交付568 個，紙箱每個9.5
    元，紙箱貨款計5,396 元，總計上訴人應給付之貨款為979,
    196 元，上訴人已給付950,250 元。又被上訴人之請求金額
    係重複收取再版及設計費用83,495元，且其中28,800元屬宜
    蘭聯合社之款項，不應向上訴人請求，另被上訴人就950,25
    0 元之貨款未開立統一發票與上訴人作為進項扣除之憑證，
    此款項之營業稅47,512元應由被上訴人負擔，再被上訴人扣
    留上訴人已付清款項之95上及95下生字詞語簿之PC版及封面
    設計圖檔，致上訴人印製96上及96下生字語詞簿時須重新製
    版，被上訴人自應賠償637,000 元。被上訴人請求之金額扣
    除宜蘭聯合社款項、上訴人已給付款項、營業稅款、上訴人
    重新製版費用後已無餘額，上訴人並未積欠被上訴人任何貨
    款等語，資為抗辯，並聲明請求駁回被上訴人之訴，如受不
    利之判決願供擔保請准宣告免為假執行。
三、原審為被上訴人勝訴之判決，上訴人不服原判決提起上訴，
    於本院聲明：(一)原判決廢棄。(二)被上訴人在第一審之訴駁回
    。(三)第一、二審訴訟費用由被上訴人負擔。
    被上訴人答辯聲明：(一)上訴駁回。(二)第二審訴訟費用由上訴
    人負擔。
四、兩造不爭執之事項：
  (一)上訴人有於95年間起至96年3 月止，陸續向被上訴人訂購各
    種版本之國小國語生字語詞本及紙箱，並已先後於95年10月
    27日、95年11月24日、95年12月22日、96年1 月12日、96年
    1月22日給付貨款共計950,250元。
  (二)上訴人向被上訴人訂購95年上學期之國小國語生字語詞本數
    量共為75,600 本。
  (三)上訴人向被上訴人訂購95年下學期之國小國語生字語詞本數
    量共為32,600本。
  (四)上訴人向被上訴人訂購之紙箱數量為568 個，價格共計5,39
    6 元，此部分貨款上訴人尚未給付。
  (五)被上訴人並未將95年上及95年下生字詞語簿之PC版及封面設
    計圖檔交予上訴人。
五、兩造爭執之事項：
  (一)兩造就訂購上述95年上下學期國小國語生字語詞本究係約定
    以每本9 元計價或以各版本之成本計價？
  (二)上訴人抗辯本件應付貨款應扣除再版及設計費用、營業稅款
    、重新製版費用及宜蘭聯合社部分，是否有據？
  (三)上訴人是否積欠被上訴人貨款？其金額若干？
六、茲就本院判斷論述如下：
  (一)兩造就訂購之上開95年上下學期國小國語生字語詞本究係約
    定以每本9 元計價或以各版本之成本計價？
    按當事人主張有利於己之事實者，就其事實有舉證之責任，
    民事訴訟法第277 條定有明文。故除消極確認之訴外，原告
    就用以支持自己訴訟上請求之規定，亦即權利根據規定之要
    件事實，負有舉證責任。被告就駁回原告請求之反對規定，
    亦即權利障礙規定、權利消滅規定、權利排除規定（如抵銷
    抗辯等）之要件事實，負有舉證責任，此即舉證責任分配之
    原則。而原告對於自己主張之事實已盡證明之責後，被告對
    其主張，如抗辯其不實並提出反對之主張者，則被告對其反
    對之主張，亦應負證明之責，此為舉證責任分擔之原則，最
    高法院著有18年上字第2855號判例意旨可資參照。本件上訴
    人抗辯當初兩造有約定以單本9 元計價乙節，為被上訴人所
    否認，依上開說明，自應由上訴人就兩造關於訂購之書本，
    有約定以每本9 元計價之事實負舉證責任。
    上訴人雖提出對帳單影本（辯證3） 證明兩造有約定每本單
    價為9 元云云。然觀之辯證3 之內容（見原審卷第62頁），
    其上被上訴人雖有記載「74114 本×9 ＝663426」等語，然
    上開訂購單並未記載是本件上訴人訂購之95年上學期訂單，
    參以上開訂單上記載之數量，亦與上訴人提出兩造均不爭執
    之95上學期之訂單數量（即75,600本）不符。是此，尚難僅
    憑上開訂單遽認兩造當時確有約定95年上、下學期之國語詞
    本均係以每本9 元計價。
    再者，上訴人抗辯因94及95年度之版本一樣，是被上訴人無
    須重新製版，亦即被上訴人僅能向伊收取紙張、印刷工資及
    裝訂工資等費用云云。然依被上訴人提出之南一、康軒及瀚
    林出版社94及95年度之國語生字詞本（見原審卷第95-116頁
    ），2 年度之版本內容確有不同，甚有整頁內容全部變動之
    情，既然書籍內容有變，則被上訴人本須重新製版始能印刷
    自明。據此，上訴人抗辯被上訴人僅能依94年間，兩造本約
    定之每本單價9 元向伊請款云云，已無理由。再參以，書籍
    之印製成本與印製之數量本有關，且近年來原物料價格上漲
    ，為眾所皆知之情，是被上訴人主張當初兩造有口頭約定每
    年度會重新約定書籍價錢等語，尚與常情無悖，應可採信。
    此外，上訴人並不否認有收到被上訴人傳真之對帳單（見原
    審卷第9 頁）。觀之上開對帳單之內容，其上記載各版本之
    單價為每本10.8至14.5元不等，倘兩造當時確有約定95年上
    下期國語生字詞本亦以每本9 元計價，為何上訴人對上開對
    帳單，在被上訴人提出給付貨款訴訟之前，並未向被上訴人
    提出異議？甚有陸續支付貨款予被上訴人之舉？足認被上訴
    人主張雙方係以訂製之數量及原物料價錢為基準而定價等語
    ，應可採信。
    從而，上訴人未能提出其他證據舉證證明兩造當初係約定仍
    以94年報價即每本9 元計價，是上訴人上開辯解，即非可採
    ，是此，本件上訴人訂購之國語生字詞本單價，即應以被上
    訴人所主張如原判決附表之價格為準。
  (二)上訴人抗辯本件貨款應扣除再版及設計費用74,217元、營業
    稅款47,512元、宜蘭聯合社28,800元及重新製版費用592,00
    0 元，是否有據？
  1.上訴人抗辯應扣除再版及設計費用74,217元部分：
    然如前述，本件上訴人訂購之95年上下學期國語生字詞本，
    內容版本與94年學期之國語生字詞本內容並不完全相同，則
    被上訴人本須重新製版始能印刷，是上訴人抗辯被上訴人有
    重複收取製版費及設計費云云，尚無足採。
  2.上訴人抗辯應扣除營業稅款47,512元部分：
    上訴人抗辯兩造當初有約定5 ﹪營業稅係由被上訴人負擔，
    而因上訴人已給付貨款950,250 元予被上訴人，然被上訴人
    並未開立統一發票予上訴人，則此部分營業稅即47,512元（
    950,250 ×5 ﹪＝47,512）應予扣除云云。
    惟查上訴人迄今並未提出證據證明兩造當時有約定5 ﹪營業
    稅部分應由被上訴人負擔乙節，則上訴人此部分抗辯是否為
    真，已有可疑。參以營業人銷售貨物或勞務，均應就銷售額
    依規定計算其營業稅額，並於交易時向進貨人收取之，至其
    稅率除另有規定外，為百分之5 至百分之10，此觀加值型及
    非加值型營業稅法第1 條、第10條及第14條規定自明。是此
    依前揭說明，營業稅既應由進貨人即上訴人負擔，既然上訴
    人迄今並未提出證明被上訴人有允諾負擔營業稅之證據，則
    上訴人抗辯被上訴人請求之買賣價金應扣除5 ﹪營業稅云云
    ，即屬無據。
  3.另上訴人抗辯應扣除宜蘭聯合社訂購之28,800元部分：
    上訴人主張被上訴人曾同意免費印製3,200 本（包括康軒5
    下2000本及翰林3 下1200本）詞本予宜蘭聯合社，是被上訴
    人自不得向上訴人請求此部分之貨款共28,800元（3,200 本
    ×9 元＝28,800元）云云。惟上訴人對已有收到被上訴人交
    付之前開3,200 本國語生字詞本一事並不否認，雖上訴人抗
    辯當初被上訴人有同意免費印製上述3,200 本予宜蘭聯合社
    一事，然此為被上訴人所否認，則上訴人就此部分應予證明
    。依上訴人提出伊製作之訂購單（見原審卷第8 頁），其上
    雖記載「康5 下→1000、翰3 下→600 （宜蘭聯合社的沈經
    理拜託，萬分感謝黃老闆）」等語。然上開訂購單為上訴人
    所製作，且其上亦未記載被上訴人有同意免費印製上述
    3,200 本予宜蘭聯合社等語，是此，尚難以上開訂購單，為
    上訴人有利之認定。
    雖證人沈政修於原審另案審理時到庭證稱：「（95年是否有
    收到康軒版五下1,040 本國小國語生字詞本語簿、韓林三下
    626 本，國小國語生字語簿共1,666 本？）之前我們接洽的
    對象是美綠企業，因為我們催貨很緊，及有時限性，請美綠
    給我們上游廠商的電話，所以就直接聯絡原告‧‧‧」、「
    （貨款交給何人？）我打電話給原告詢問多少錢，他說這同
    樣是宜蘭人所以不用錢，因我們學校講求誠信該付多少就多
    少，‧‧‧，後來原告要打電話要我付這一筆錢，我就答說
    我當初有向你徵詢多少錢，原告答覆不用錢，所以就沒有辦
    法申請這一部份的錢」等語（見原審96年度訴字1596號第56
    -57 頁）。惟沈政修上開證言為被上訴人所否認，並稱：被
    上訴人之法定代理人係桃園人並非宜蘭人，伊亦未向沈政修
    表示不用付錢，況該部分生字詞本語簿係上訴人所訂購，伊
    不可能向沈政修講不用付貨款等語（見本院98年4 月1 日言
    詞辯論筆錄）。查被上訴人法定代理人甲○○係桃園縣人，
    有其身分證可證（見本院98年4 月1 日言詞辯論筆錄），且
    為上訴人所不爭執，是證人沈政修之證詞與事實不符，且亦
    不合情理，自非可採。此部份生字詞本語簿既係上訴人向被
    上訴人所訂購，上訴人自應負責支付貨款，上訴人抗辯應扣
    除該部分貨款云云，尚無可採。
  4.上訴人抗辯另應扣除因被上訴人扣留95年上下學期生字詞語
    簿之PC製版及封面設計圖檔，致上訴人需重新花費製版共59
    2,000元部分：
    兩造對於被上訴人並未將95上下學期之生字詞語簿之PC版及
    封面設計圖檔交予上訴人乙節並不爭執，然上訴人就當初兩
    造有約定書籍ㄒPC版及封面設計圖檔之所有權歸上訴人所有
    乙節，並未提出證據證明，參以經被上訴人函詢台南市印刷
    同業公會關於印刷製版公司有無義務提供印刷底版或底片予
    客戶乙事，據該公會函覆稱「一、按一般印刷業之慣例，印
    刷底版或底片係屬於印刷公司之財產，除非客戶有特別之約
    定，否則該印刷底版或底片係不提供給客戶的」等語，此有
    該會函在卷可憑（見原審卷第117-118 頁）。是依上開說明
    ，既然上訴人未能證明當初兩造有約定被上訴人需交付PC製
    版及封面設計圖檔予其之證據，則上訴人以此為由主張應扣
    除其重新製版所花費之費用592,000 元，即屬無據。
    綜上，上訴人主張應扣除再版及設計費用、營業稅款、重新
    製版費用及宜蘭聯合社部分款項，均無理由。
  (三)上訴人是否積欠被上訴人貨款，其金額為若干？
    承上開說明，兩造對於訂購之數量並不爭執（詳附表所示）
    ，而每本之單價則應以被上訴人提出之報價單為依據（價格
    同見附表）。是此，上訴人應給付之95年上下學期國語生字
    詞本貨款應為1,763,000 元（916,900+846,100 ＝1,763,00
    0 元）。又兩造對於上訴人訂購之紙箱金額為5,396 元及上
    訴人已支付之貨款為950,250 元等情，並無爭執，此部分事
    實，均可認定。從而，上訴人應給付之貨款應為818,146 元
    （1,763,000+5,396-950,250＝818,146元）。
    按買受人對於出賣人，有交付約定價金及受領標的物之義務
    ；而給付有確定期限者，債務人自期限屆滿時起，負遲延責
    任。給付無確定期限者，債務人於債權人得請求給付時，經
    其催告而未為給付，自受催告時起，負遲延責任。遲延之債
    務，以支付金錢為標的者，債權人得請求依法定利率計算之
    遲延利息；應付利息之債務，其利率未經約定，亦無法律可
    據者，週年利率為5%，民法第367 條、第229 條第1 項、第
    2 項前段、第233 條第1 項前段、第203 條分別定有明文。
    上訴人尚積欠貨款818,146 元，被上訴人本於買賣之法律關
    係，請求上訴人給付部分貨款即646,416 元及自起訴狀繕本
    送達之翌日即97年7 月2 日起至清償日止按週年利率百分之
    五計算之利息，為有理由，應予准許。
七、綜上所述，被上訴人本於買賣契約之法律關係，請求上訴人
    給付646,416 元，及自97年7 月2 日起至清償日止，按年息
    百分之5 計算之利息，即屬正當，原審予以准許，為被上訴
    人勝訴之判決，並分別諭知准供擔保假執行及免為假執行，
    核無不合，上訴意旨仍執陳詞指摘原判決不當，求予廢棄，
    為無理由，應予駁回。
八、據上論結，本件上訴為無理由，依民事訴訟法第449 條第1
    項、第78條，判決如主文。
中    華    民    國    98    年    4     月    15    日
                              民事第四庭
                                  審判長法官 蔡文貴
                                  法      官 黃科瑜
                                  法      官 謝靜雯
以上正本證明與原本無異。
本判決不得上訴。
中    華    民    國    98    年    4     月    16    日
                                  書  記  官 張雲義
附表
┌─────┬──────┬───────┬──────┬───────┐
│品   名   │  數   量   │   單   價    │  總   價   │   共  計     │
│          │            │   （新台幣） │ （新台幣） │              │
├─────┴──────┴───────┴──────┴───────┤
│95年上學期                                                            │
├─────┬──────┬───────┬──────┬───────┤
│ 康1上    │   3800     │      13      │   49,400   │              │
├─────┼──────┼───────┼──────┼───────┤
│ 康2上    │   3600     │     13.5     │   48,600   │              │
├─────┼──────┼───────┼──────┼───────┤
│ 康3上    │   3000     │      15      │   45,000   │              │
├─────┼──────┼───────┼──────┼───────┤
│ 康4上    │   5600     │      11      │   61,600   │              │
├─────┼──────┼───────┼──────┼───────┤
│ 康5上    │   2400     │      16      │   38,400   │              │
├─────┼──────┼───────┼──────┼───────┤
│ 康6上    │   4000     │      13      │   52,000   │              │
├─────┼──────┼───────┼──────┼───────┤
│ 翰1上    │   3200     │      14      │   44,800   │              │
├─────┼──────┼───────┼──────┼───────┤
│ 翰2上    │   4600     │     12.5     │   57,500   │              │
├─────┼──────┼───────┼──────┼───────┤
│ 翰3上    │   3000     │     14.1     │   42,300   │              │
├─────┼──────┼───────┼──────┼───────┤
│ 翰4上    │   5600     │     11.5     │   64,400   │              │
├─────┼──────┼───────┼──────┼───────┤
│ 翰5上    │   3800     │      13      │   49,400   │              │
├─────┼──────┼───────┼──────┼───────┤
│ 翰6上    │   6600     │      9.5     │   62,700   │              │
├─────┼──────┼───────┼──────┼───────┤
│ 南1上    │   3600     │     13.5     │   48,600   │              │
├─────┼──────┼───────┼──────┼───────┤
│ 南2上    │   5000     │      12      │   60,000   │              │
├─────┼──────┼───────┼──────┼───────┤
│ 南3上    │   5800     │      11      │   63,800   │              │
├─────┼──────┼───────┼──────┼───────┤
│ 南4上    │   6400     │      10      │   64,000   │              │
├─────┼──────┼───────┼──────┼───────┤
│ 南5上    │   5600     │     11.5     │   64,400   │   916,900    │
├─────┴──────┴───────┴──────┴───────┤
│ 95年下學期                                                           │
├─────┬──────┬───────┬──────┬───────┤
│ 康1下    │   4000     │     10.8     │   43,200   │              │
├─────┼──────┼───────┼──────┼───────┤
│ 康3下    │   5200     │      12      │   62,400   │              │
├─────┼──────┼───────┼──────┼───────┤
│ 康4下    │   4400     │     12.8     │   56,320   │              │
├─────┼──────┼───────┼──────┼───────┤
│ 南4下    │   3400     │     14.3     │   48,620   │              │
├─────┼──────┼───────┼──────┼───────┤
│ 翰5下    │   3200     │     14.3     │   45,760   │              │
├─────┼──────┼───────┼──────┼───────┤
│ 南1下    │   3200     │     14.3     │   45,760   │              │
├─────┼──────┼───────┼──────┼───────┤
│ 翰1下    │   3000     │     14.3     │   42,900   │              │
├─────┼──────┼───────┼──────┼───────┤
│ 康6下    │   3000     │     14.3     │   42,900   │              │
├─────┼──────┼───────┼──────┼───────┤
│ 康5下    │   2000     │     14.5     │   29,000   │              │
├─────┼──────┼───────┼──────┼───────┤
│ 翰3下    │   1200     │     14.5     │   17,400   │   846,100    │
└─────┴──────┴───────┴──────┴───────┘


司法院資訊處製作；財團法人民間司法改革基金會備份。
